【裁判字號】    98,交聲,281
【裁判日期】    980615
【裁判案由】    違反道路交通管理處罰條例聲明異議
【裁判全文】
臺灣新竹地方法院交通事件裁定         98年度交聲字第281號
移送機關    交通部公路總局新竹區監理所新竹市監理站
異  議  人
即受處分人  甲○○
上列異議人即受處分人因違反道路交通管理處罰條例案件，對於
交通部公路總局新竹區監理所新竹市監理站民國98年5 月4 日竹
監新三字第裁51-E00000000號違反道路交通管理事件裁決處分聲
明異議，本院裁定如下：
    主  文
原處分撤銷。
甲○○汽車駕駛人，駕駛汽車經測試檢定酒精濃度超過規定標準
，吊扣駕駛執照十二月，並施以道路交通安全講習。
    理  由
一、按汽車駕駛人飲用酒類後其吐氣所含酒精濃度超過每公升0.
    25毫克以上者，不得駕車，道路交通安全規則第114 條第2
    款定有明文；又按汽車駕駛人駕駛汽車，經測試檢定發覺有
    酒精濃度超過規定標準之情形者，處新臺幣（下同）15,000
    元以上60,000元以下罰鍰，並當場移置保管該汽車及吊扣其
    駕駛執照1 年，及接受道路交通安全講習，道路交通管理處
    罰條例第35條第1 項第1 款、第24條第1 項第2 款分別定有
    明文。易言之，就汽車駕駛人酒精濃度超過規定標準之同一
    事實，採取科處罰鍰、移置保管汽車、吊扣駕駛執照1 年及
    接受道路交通安全講習4 種行政罰併罰之立法，參諸立法理
    由所示，係用以遏阻系爭違反行政義務之行為，以求維護交
    通秩序、確保交通安全。又一行為同時違犯刑法上及行政法
    上作為或不作為義務之規定，處分機關及普通法院，固得各
    就系爭行為是否違反行政法上及刑法上作為或不作為義務，
    逕自調查、認定事實。然於二者就同一行為均認應施以行政
    罰及刑罰時，基於一事不二罰原則，應依刑事法律處罰之。
    此觀諸行政罰法第26條第1 項前段規定：「行為同時觸犯刑
    事法律及違反行政法上義務規定者，依刑事法律處罰之」自
    明。
二、原處分意旨略以：本件異議人即受處分人甲○○於98年2 月
    2 日3 時38分許，騎乘車號UD6-157 號輕型機車，行經新竹
    市○○路○ 段與公園路口，因有「酒後駕駛，經酒精測試器
    ，呼氣測得酒精濃度0.58MG/L」違規行為，遭新竹市警察局
    第2 分局東勢派出所員警填製竹市警交字第E00000000 號舉
    發違反道路交通管理事件通知單（下稱舉發通知單），嗣經
    異議人於期限內提出申訴，經原處分機關認異議人確有「汽
    車駕駛人酒精濃度超過規定標準（0.55MG/L以上）」之違規
    行為，乃於98年5 月4 日以竹監新三字第裁51-E00000000號
    裁決書，依據道路交通管理處罰條例第35條第1 項第1 款及
    第24條第1 項第2 款（裁決書漏載第24條第1 項第2 款）之
    規定，裁處異議人罰鍰45,000元，吊扣駕駛執照12個月，並
    施以道路交通安全講習。
三、聲明異議意旨略以：異議人於98年2 月2 日凌晨3 時38分許
    ，在新竹市○○路○ 段與公園路口，被警方攔查舉發酒醉駕
    駛，嗣經臺灣新竹地方法院檢察署檢察官為緩起訴處分，並
    命其應於緩起訴處分確定後6 個月內，提供40小時之義務勞
    務，但到監理所註銷罰單時，卻被告知須繳納罰金，此違反
    一事不二罰之規定，並不合理，爰依法聲明異議等語。
四、經查：
  (一)異議人於98年2 月2 日3 時38分許，騎乘車號UD6-157 號輕
    型機車，行經新竹市○○路○ 段與公園路口，為警攔停經測
    試酒測值達每公升0.58毫克，為新竹市警察局第二分局東勢
    派出所員警當場掣單舉發一情，為異議人自承不諱，並有前
    揭舉發通知單在卷可參（見本院卷第9 頁），再異議人前開
    酒後駕車之違規另涉刑法公共危險案件，經臺灣新竹地方法
    院檢察署檢察官偵查後，於98年2 月6 日以98年度速偵字第
    386 號緩起訴處分確定，緩起訴期間為1 年，異議人應自緩
    起訴處分確定之日起6 個月內，向指定之公益團體、地方自
    治團體或社區提供40小時之義務勞務等情，有上開緩起訴處
    分書、臺灣高等法院檢察署98年度上職譯字第1716號處分書
    在卷可參（見本院卷第15頁至第16頁）。再依卷附財團法人
    基督教中華協力會附設新竹市私立伯大尼老人養護中心98年
    6 月10日伯字第009800060010號函暨所附臺灣新竹地方法院
    檢察署義務勞務工作日誌（見本院卷第13頁至第14頁），可
    徵上開緩起訴處分已確定，異議人並已為40小時之義務勞務
    等情。
  (二)次按94年2 月5 日公布，95年2 月5 日施行之行政罰法第26
    條規定：「一行為同時觸犯刑事法律及違反行政法上義務規
    定者，依刑事法律處罰之。但其行為應處以其他種類行政罰
    或得沒入之物而未經法院宣告沒收者，亦得裁處之。前項行
    為如經不起訴處分或為無罪、免訴、不受理、不付審理之裁
    判確定者，得依違反行政法上義務規定裁處之。」其所揭示
    之所謂「一事不二罰」原則，探究其立法目的，無非以一行
    為同時觸犯刑事法律及違反行政法上義務規定時，由於刑罰
    與行政罰同屬不法行為之制裁，而刑罰之懲罰作用較強，依
    刑事法律處罰即足資警惕，實無一事二罰再處行政罰之必要
    ，但罰鍰以外之沒入或其他種類行政罰，因兼具維護公共秩
    序之作用，為達行政目的，行政機關仍得併予裁處。又此所
    稱「其他種類行政罰」，係指違反行政法上之義務應受「裁
    罰性」之「不利處分」而言，依行政罰法第2 條規定，應包
    括限制或禁止行為之吊扣證照處分及警告性之講習處分在內
    。至於刑事訴訟法第253 條之1 所指之緩起訴處分，係介於
    起訴與微罪職權不起訴間之緩衝設計，而在內容及要件上與
    依刑事訴訟法第252 條所為之不起訴處分均有所不同，又檢
    察官對被告為緩起訴處分時，依刑事訴訟法第253 條之2 第
    1 項規定對被告所為之指示及課予之負擔，雖非刑罰，但對
    被告迭有敦促反省、財產減少及自由受限之影響，性質上可
    謂刑事處分，且緩起訴制度雖以特別預防為優先考量，但在
    具體個案決定上，實亦達到一般預防的作用及報應理念，基
    於一行為不二罰原則，異議人既已就其行為受到刑事處分，
    自不應因同一行為再受到國家的處罰（臺灣高等法院暨所屬
    法院96年法律座談會刑事類提案第36號研討結果參照）。又
    緩起訴處分確定後雖有使被告免於刑事訴追之效果，與不起
    訴處分之效果相同，但觀諸刑事訴訟法第253 條之1 第1項
    係於91年2 月8 日增訂，行政罰法則於94年2 月5 日公布，
    制定在後之行政罰法第26條第2 項僅臚列「不起訴處分或無
    罪、免訴、不受理、不付審理之裁判確定者」，得依違反行
    政法上義務規定裁處之，並未將「緩起訴處分」此一要件納
    入規範，則此立法意旨應係立法者有意排除，而非法律漏洞
    。故檢察官為緩起訴處分時如已對異議人課予指示及負擔，
    應視為異議人已依刑事法律受到處罰，則於緩起訴處分確定
    後，自不得再處以行政罰鍰。從而，汽車駕駛人之酒後駕車
    行為，經測試檢定酒精濃度超過規定標準時，其既違反道路
    交通管理處罰條例第35條第1 項第1 款所定之行政法上義務
    ，同時又觸犯刑法第185 條之3 公共危險罪之刑事法律，則
    道路交通主管處罰機關依上開行政罰法第26條第1 項但書規
    定，得對異議人處以其他種類行政罰之情形外，關於罰鍰部
    分，則應依行政罰法第26條及道路交通管理處罰條例第10條
    規定，移送地方法院檢察署處理。於移送後，除有行政罰法
    第26條第2 項所定不起訴等事由，得依違反行政法上義務規
    定另行裁處者外，即不得再依道路交通管理處罰條例第35條
    第1 項第1 款規定，裁處異議人罰鍰之行政罰。
  (三)是以，揆諸前揭說明，異議人既因同一酒後駕車行為同時觸
    犯刑法及違反行政法上義務，其中刑事部分並經檢察官為緩
    起訴處分確定，則原處分機關依道路交通管理處罰條例第35
    條第1 項第1 款規定，對異議人上開酒後駕車之違規行為予
    以裁罰時，除其行為應處以其他種類行政罰即吊扣駕駛執照
    12個月及施以道路交通安全講習部分，仍得予以裁處外，就
    異議人違反行政法上義務而受罰鍰45,000元部分，依行政罰
    法第26條第1 項前段規定，即不得再依上揭道路交通管理處
    罰條例等規定裁罰之，是異議人此部分之異議，為有理由。
五、綜上所述，異議人就上開同一酒後騎乘動力交通工具行為經
    前開刑案部分之緩起訴處分確定，惟該緩起訴處分亦含有命
    異議人義務勞務給付，已產生實質刑罰效果，應實質該當行
    政罰法第26條第1 項之「依刑事法律」之處罰，則原處分就
    異議人違反行政法上義務而受裁處罰鍰45,000元部分，依行
    政罰法第26條第1 項前段規定，即應依刑事法律處罰已足，
    不得再依上揭道路交通管理處罰條例第35條第1 項第1 款裁
    罰之，至原處分關於吊扣駕駛執照12個月、道路交通安全講
    習部分，依行政罰法第26條第1 項但書之規定，為其他種類
    行政罰，仍得予以裁處。原處分不查，仍處以罰鍰之處分，
    自有未當，異議人此部分之異議，為有理由，爰將原處分撤
    銷，並裁定如主文第2 項所示。
六、據上論斷，應依道路交通案件處理辦法第20條前段，裁定如
    主文。
中    華    民    國    98    年    6     月    15    日
                  交通法庭  法  官  朱美璘
以上正本證明與原本無異。
如不服本裁定，應於裁定送達後5日內向本院提出抗告狀。
中    華    民    國    98    年    6     月    15    日
                            書記官  楊嘉惠


司法院資訊處製作；財團法人民間司法改革基金會備份。
